臺灣臺南地方法院民事裁定　　　　　 100年度消債抗字第21號
抗　告　人
即　債務人　葉筱芸
上列抗告人間因消費者債務清理事件聲請免責，對於民國100年
3月22日本院100年度消債聲第14號裁定提起抗告，本院裁定如下
：
    主  文
抗告駁回。
抗告程序費用新臺幣壹仟元由抗告人負擔。
    理  由
一、本件抗告意旨略以：抗告人向銀行借款，並非是因為浪費或
    玩樂使用。原審裁定中所指非必要性消費支出，例如：莎士
    比亞婚紗攝影禮社、郭元益食品股份有限公司、臺灣奧黛莉
    股份有限公司、餐飲…等支出，是因為抗告人結婚及籌備婚
    禮需要。而立榮航空公司支出則是因為探望住在澎湖生病的
    外婆，及日後辦理外婆喪事需要，才有該消費，而非去玩樂
    。另抗告人在單日提領紀錄有新台幣（下同）249,071元，
    是為清償高利貸的欠款，因為以前曾經借過高利貸，但由於
    利息太過於高，長期下來一直還不完，故才會在短時間內提
    領這麼多現金。否則，一般人正常情況下，當然不可能平白
    無故借那麼多錢在身上，也有違常理。抗告人確實有心還款
    ，但是與銀行協商結果，要抗告人每月固定還款一萬多元，
    抗告人實在無法與銀行協商成立。想不透銀行為了賺取高額
    利息，讓許多平民百性能輕鬆借款，最後債務人都走上卡奴
    這條路。抗告人為一家經濟支柱，現在卻每月被銀行扣薪三
    分之一，生活實在艱苦，懷抱著一絲希望，期盼鈞院給抗告
    人一次自新的機會。爰提起本件抗告，請求將原裁定廢棄等
    語。
二、按法院為終止或終結清算程序之裁定確定後，除別有規定外
    ，應以裁定免除債務人之債務。又債務人有下列各款情形之
    一者，法院應為不免責之裁定，但債務人證明經普通債權人
    全體同意者，不在此限：一、於七年內曾依破產法或本條例
    規定受免責；二、隱匿、毀損應屬清算財團之財產，或為其
    他不利於債權人之處分；三、捏造債務或承認不真實之債務
    ；四、因浪費、賭博或其他投機行為，致財產顯然減少或負
    擔過重之債務，而生開始清算之原因；五、於清算聲請前一
    年內，已有清算之原因，而隱瞞其事實，使他人與之為交易
    致生損害；六、明知已有清算原因之事實，非基於本人之義
    務，而以特別利於債權人中之一人或數人為目的，提供擔保
    或消滅債務；七、隱匿、毀棄、偽造或變造帳簿或其他會計
    文件之全部或一部，致其財產之狀況不真確；八、故意於財
    產及收入狀況說明書為不實之記載，或有其他故意違反本條
    例所定義務之行為，消費者債務清理條例第132條、第134條
    定有明文。揆其立法理由係為避免債務人濫用清算程序以獲
    免責，進而保障債權人可受最低清償。又所謂浪費行為，係
    指債務人於顯見其經濟狀況不佳之情形下，猶恣意揮霍，生
    活支出超過個人收入所應支出之程度，致負擔更大債務，核
    其所為，於清算之原因有可歸責性，自有加以制止之必要，
    尚不宜使之免責，而有無浪費行為，端視債務人從事該行為
    時有無詳實之償還計畫等事實，倘無償還計畫、其他預定收
    入等，僅是先行花費或以射倖心態從事投機時，即屬之，自
    不應認可免其還款之責。
三、經查：
（一）本件抗告人即債務人葉筱芸前依消費者債務清理條例聲請
      更生，經本院於民國98年8月5日裁定開始更生程序，嗣因
      債務人所提更生方案未能獲得債權人會議之可決，且債務
      人之財產不敷清償財團費用及財團債務，經本院民事執行
      處裁定開始清算程序，並同時終止清算程序，該裁定並於
      99年11月22日公告在案，有上開裁定及本院清算公告證書
      各1份附於本院99年度消債清字第87號卷宗足稽，並經本
      院調取上開卷宗核閱無誤。因此，本件普通債權人於此清
      算程序中，並未受分配分文。又抗告人並未得普通債權人
      全體同意免責，本院遂以100年度消債聲字第14號裁定不
      免責，業經本院依職權調閱上開卷宗核閱屬實，自堪信為
      真實。
（二）抗告人提起本件抗告無非係主張原審裁定認定之消費為舉
      行婚禮所支出；又航空公司機票費用係探視遠在澎湖之外
      婆；另以現金卡提領249,071元係為清償高利率之貸款，
      均非因浪費或其他投機行為，致負擔過重之債務云云。經
      查：
    1.原審函請各債權人就抗告人免責乙案表示意見，經各債權
      人陳述意見，原審綜據債權人提出之債務人現金卡、信用
      卡消費明細，詳列各消費商店，以抗告人自90年間起，既
      已向債權人預借現金，卻仍在支付高利率利息之困窘情況
      下，赴多間商店為非必要消費支出，而認定抗告人有擴張
      信用，恣意為奢侈性消費，明顯逾越一般人通常生活必要
      之支出金額乙節，業經本院核閱上開消費明細，確非僅止
      於因籌備、舉行婚禮而支出之婚紗攝影費用9,000元、喜
      餅18,000元等費用（見原審卷第70頁），而確有於生活困
      窘時為非必要性支出之情形。另抗告人主張其前往澎湖探
      望外婆、奔喪，致有支出航空公司機票費用云云，惟查，
      本院審閱抗告人信用卡消費明細資料，其僅於93年9月12
      日、93年9月14日、94年8月14日分別支出航空公司機票費
      用3,070元、1,422元、1,579元（見原審卷第27頁背面、
      34 頁、39頁），合計6,071元；而結婚、探視至親、奔喪
      均為人情之常，縱有支出，倘在合理範圍內，法院自無執
      此即認定為奢侈性消費之理。茲審酌抗告人上開婚禮支出
      、機票費用，與其所積欠之金額相較，其情節實屬輕微。
      足見，原審尚非僅以抗告人因結婚、探望親屬所支出之數
      筆費用，即認定抗告人有奢侈性消費。抗告人上開主張洵
      無足採。
    2.又本院依上開債權人提出之債務人預借現金、現金卡及信
      用卡消費明細表擇其數額較巨者觀之：抗告人持玉山商業
      銀行現金卡，於92年6月26日、92年6月27日先後預借現金
      15,007元、14,000元。復持萬泰商業銀行現金卡於90 年4
      月間提領50,000元、93年12月間提領248,000元、94 年間
      提領191,300元。持大眾商業銀行現金卡於91年11月起至
      94年7月止，共提領180,700元、93年3月間向台北富邦銀
      行申請信用貸款20萬元。94年3月8日持國泰世華商業銀行
      現金卡預借現金30,000元，於94年4月23日預借10,000元
      、94年8月17日預借現金12,000元。復持台新國際商業銀
      行現金卡自92年3月4日起至94年4月19日止，預借現金達
      567,033元，其中僅93年11月，即預借現金高達327,633
      元。復持遠東國際商業銀行信用卡預借現金133,100元。
      短短數年間，抗告人以貸款、現金卡及信用卡等方式即借
      款達200萬元，且上開金額，僅係以預借現金達1萬元之數
      額計算，尚非計算其所有之借款，其借款之數額，顯逾其
      收入情形。況債務人於聲請更生時自承，其聲請更生前二
      年收入為313,002元，其每月收入平均僅為13,042元（計
      算式：313,002÷24＝13,042，元以下，四捨五入），有
      債務人財產及收入狀況說明書附於本院98年度消債更字第
      55 號卷可按，則債務人上開短期間擴張信用之情形，顯
      然遠逾其清償能力。債務人值此經濟狀況惡化之情形下，
      本該緊縮消費並戮力還款，惟其仍持續以信用卡進行消費
      ，其消費內容除有上開高額之現金卡、信用卡預借現金情
      形外，就其消費項目而言，亦非用以維持基本生活，就消
      費數額，已明顯逾越一般人通常生活必要之支出金額，且
      遠非債務人之收入得以負擔。綜上，債務人有擴張信用，
      恣意為奢侈性消費，已明顯逾越一般人通常生活必要之支
      出金額，堪可認定。準此，債務人在非急迫需要情況下向
      債權人借款，復在未完全清償先前所積欠之信用卡債務，
      以及利用銀行代償債務之情形下，又多次利用預借現金或
      信用卡消費之方式導致迅速累積債務，其財務之操作，遠
      逾其收入及經濟狀況，完全未考量日後履行債務之清償能
      力，顯係將自身消費、借貸之風險全部轉嫁由債權人承擔
      ，難謂非投機之行為，則於債務人有浪費、投機之情況下
      ，若允債務人得藉由消費者債務清理條例中之免責制度，
      以規避其應負擔之償還責任，顯與該制度係為保障誠實勤
      勉之債務人經濟生活之重建復甦之立法目的有違。況債務
      人對於經濟狀況不佳並未有所警惕，亦未見其有何緊縮消
      費並戮力還款之行為，反持續向信用卡銀行大量借款，並
      為上述非必要之消費支出，顯已逾越日常生活所必須，故
      債務人有浪費行為，致財產顯然減少或負擔過重之債務，
      而生開始清算之原因等情，堪予認定。
（三）又債務人有因浪費、賭博或其他投機行為，致財產顯然減
      少或負擔過重之債務，而生開始清算之原因者，倘情節輕
      微，法院審酌普通債權人全體受償情形及其他一切情狀，
      認為適當者，得為免責之裁定。惟查，抗告人之債務為
      2,057,161元，有抗告人債務清理聲請狀債權人清冊附於
      本院98年度消債更字第55號卷可按，姑且不論其大額消費
      之數額、項目，僅然觀其上開貸款及預借現金之數額，短
      期間即累積高達200萬元之債務，已逾其債務總金額之半
      數，其情節自非輕微，自不待言。
四、末按法院為不免責或撤銷免責之裁定確定後，債務人繼續清
    償債務，而各普通債權人受償額均達其債權額之百分之二十
    以上者，法院得依債務人之聲請裁定免責，消費者債務清理
    條例第142條定有明文。因此，抗告人仍可繼續清償至法律
    規定之數額，再聲請法院裁定免責。亦即，抗告人雖經裁定
    不免責，惟其先前因清算終結而享有之程序利益仍繼續存在
    ，可以繼續清償債務達一定數額之方式再度尋求免責，抗告
    人僅須依法清償債務，仍有獲得免責之機會，附此敘明。
五、綜上所述，抗告人既有消債條例第134條第4款「因浪費、賭
    博或其他投機行為，致財產顯然減少或負擔過重之債務，而
    生開始清算之原因」之不免責事由，且本件各普通債權人均
    未於清算程序中受償，並均具狀表示不同意債務人免責，依
    前揭規定，抗告人應不予免責。原審裁定不予免責，核無違
    誤。抗告意旨仍執陳詞指摘原裁定不當，求予廢棄，為無理
    由，應予駁回。
六、據上論結，本件抗告為無理由，依消費者債務清理條例第11
    條第2項、第15條，民事訴訟法第495條之1第1項、第449條
    第1項、第95條、第78條，裁定如主文。
中    華    民    國   100    年    10    月    31    日
              民事第一庭    審判長法  官  杭起鶴
                                  法  官  林雯娟
                                  法  官  張麗娟
以上正本係照原本作成。本裁定除抗告理由有涉及法律見解具有
原則上之重要性外，不得再為抗告。如提起抗告，應於收受正本
後10日內委任律師為代理人向本院提出再抗告。
中    華    民    國   100    年    10    月    31    日
                                  書記官  楊宗倫